【裁判字號】    90,判,2356
【裁判日期】    901207
【裁判案由】    綜合所得稅
【裁判全文】
最  高  行  政  法  院  判  決                    九十年度判字第二三五六號
    原      告  甲○○
    被      告  財政部臺灣省中區國稅局
    代  表  人  楊重華
右當事人間因綜合所得稅事件，原告不服中華民國八十九年三月十三日行政院台八十
九訴字第○七四一七號再訴願決定，提起行政訴訟。本院判決如左：
    主  文
原告之訴駁回。
訴訟費用由原告負擔。
    事  實
緣原告八十三年度未依法辦理綜合所得稅結算申報，被告依財政部臺北市國稅局（下
稱北市國稅局）通報資料，以其係九安保險經紀人有限公司（下稱九安公司）之股東
，該公司實收資本額為新臺幣（下同）一百萬元，截至七十九年度未分配盈餘累積數
已達一、四八五、八二一元，超過實收資本額一倍以上，惟該公司並未依法辦理增資
，經北市國稅局於民國八十二年十月十八日以財北稅中北資字第五三八五一號函請該
公司選擇加徵百分之十營利事業所得稅或於八十二年度以前辦理增資或分配，該公司
逾限未辦理，乃核課原告八十三年度營利所得六六八、六一九元。原告不服，申請復
查，未獲變更，訴願、再訴願，均遭決定駁回，遂提起行政訴訟。茲摘敘兩造訴辯意
旨於次：
原告起訴意旨略謂：本件由於北市國稅局對九安事業查帳案件拖至八十一年十二月二
十一日核定，正式核定通知書送達最少需十五日，已係八十二年以後，此送達日期應
由北市負舉證責任，但再訴願決定誤將此舉證責任歸於九安公司。九安公司於八十二
年度收到核定通知書，始知有核定所得，合併以前年度累積一、四八五、八二一元，
超過資本額，依所得稅法第七十六條之一第一項規定應於次一營業年度辦理增資或分
配，九安公司於八十三年八月二十五日規定時間內完成增資，符合規定。財政部七十
七年十二月三十一日台財稅第000000000號釋：「稽徵機關於核定公司之營
利事業所得稅時，發現其未分配盈餘累積數已超過法定限額，應即通知公司於文到一
個月選定就超過可保留額加徵百分之十營利業所得稅或於次一營業年度（及時歸戶案
件）或查獲年度（未及時歸戶案）之十二月三十一日以前辦增資或分配。」北市國稅
局依上開規定於八十二年十月十八日以財北國稅中北資字第五三八五一號通知九安公
司應於八十二年十二月三十一日以前辦理增資。北市國稅局誤認九安公司屬查獲年度
（未及時歸戶案）者，應於查獲年度之八十二年十二月三十一日辦妥增資，其實九安
公司案件，係屬查帳後補徵稅款案件，並非未及時歸戶件，應可於次一營業年度辦理
增資。綜上，九安公司於八十二年收到核定通知書，八十三年八月二十五日辦妥增資
，係適用所得稅法第七十六條之一第一項規定，於次一營業年度內辦理增資。北市國
稅局引違反母法之財政部七十七年台財稅第000000000號解釋，命於八十二
年十二月三十一日辦理增資，實屬錯誤，被告據以逕課原告綜合所得稅，顯有未當，
訴願、再訴願決，遞予維持，亦有未洽，請均予撤銷，以維權益等語。
被告答辯意旨略謂：查原告為九安公司股東，該公司實收資本額為一百萬元，截至七
十九年度未分配盈餘累積數已達一、四八五、八二一元，超過實收資本額一倍以上，
惟該公司並未依法辦理增資，經北市國稅局中北稽徵所查獲，於八十二年十月十八日
以財北稅中北資字第五三八五一號函請該公司選擇加徵百分之十營利事業所得稅或辦
理增資或分配，該公司逾限未申請，遂通報核課營利所得六六八、六一九元。原告不
服，復查主張九安公司七十九年度營利事業所得稅於八十一年十二月二十一日核定，
該公司八十二年度始接獲核定通知書，是應於次一年度辦理增資，且亦於八十三年八
月二十五日完成增資手續，自應免受強制分配之處分等情。被告復查決定以案經北市
國稅局查復略以：「查該公司七十九年度營利事業得稅於八十一年十二月二十一日核
定，該公司截至七十九年度未分配盈餘超限案係於八十二年度出單交查，屬未及時歸
戶案件，依所得稅法第七十六條之一及財政部七十七年十二月三十日台財稅第七七○
六六七五五○號函釋規定，應於次一營業年度內（及時歸戶案件）或查獲年度（未及
時歸戶案件）之十二月三十一日前，利用未分配盈餘辦理增資或分配。該公司遲至八
十三年八月二十五日始增資完成，並未符合規定，故應以其全部未分配盈餘，按每股
之應分配數歸戶。」是原查核課原告八十三年度營利事業所得六六八、六一九元，並
無不合。原告主張應以接獲核定通知書之次一年度辦理增資顯係誤解，遂維持原核定
。查九安公司七十九年度營利事業所得稅於八十一年度核定，經北市國稅局於八十二
年度查獲該公司七十九年度止之未分配盈餘已超過其已收資本額，因係屬未及時歸戶
案件，依財政部前開000000000號函釋規定，公司應於查獲（八十二）年度
之十二月三十一日以前辦理增資或分配，業經該局以八十二年十月十八日財北國稅中
北資字第五三八五一號函請該公司辦理，有掛號郵件收件固執影本附卷可稽，該公司
未依限辦理，自應依法予以歸戶課徵股東八十三年度所得稅，原告所訴，委不足採，
請判決駁回其訴等語。
    理  由
本件被告代表人業已更換，被告陳明由新代表人楊重華承受訴訟，於法無違，應予准
許，合先敘明。次按「公司組織之營利事業，其未分配盈餘累積數超過已收資本額二
分之一以上者，應於次一營業年度內，利用未分配盈餘，辦理增資，增資後未分配盈
餘保留數，以不超過本次增資後已收資本額二分之一為限；其未依規定辦理增資者，
稽徵機關應以其全部累積未分配之盈餘，按每股份之應分配數歸戶，並依實際歸戶年
度稅率，課徵所得稅。」為所得稅法第七十六條之一第一項所明定。又「（一）稽徵
機關於核定公司之營利事業所得稅時，發現其未分配盈餘累積數已超過法定限額，應
即通知公司於文到十日內派員檢送所得稅法第七十六條之一第二項規定得減除項目之
證明文件核對未分配盈餘累積數，並於文到一月內選定就超過可保留額度加徵百分之
十營利事業所得稅或於次一營業年度（及時歸戶案件）或查獲年度（未及時歸戶案件
）之十二月三十一日以前辦理增資或分配。（二）經核對其未分配餘累積數確已超過
法定限額，並選定依所得稅法第七十六之一規定辦理者或逾期未選定加徵營利事業所
得稅者，稽徵機關應以所得稅法第七十六條之一第一項規定所稱『次一營業年度』或
未及時歸戶案件『查獲年度』之十二月三十一日股東名簿所載股東為對象，於翌年按
每股東之應分配數予以歸戶，並將課稅所得資料通報本部資料中心及公司，由公司通
知其股東將歸戶年度課稅所得併入歸戶年度所得申報納稅；如未將該分配數申報為所
得，於核定其該年度所得稅時應併入計課。」財政部七十七年十二月三十日台財稅第
000000000號解釋有案。本件原告係九安公司股東，該公司實收資本額為一
百萬元，截至七十九年度未分配盈餘累積數已達一、四八五、八二一元，超過實收資
本額一倍以上。該公司七十九年度營利事業所得稅於八十一年十二月二十一日核定，
該公司截至七十九年度未分配盈餘超限案係於八十二年度出單交查，於確定盈餘超過
法定限額後，於八十二年十月十八日以財北國稅中北資字第五三八五一號函請該公司
於文到十日內選擇加徵百分之十營利事業所得稅保留不分配或於八十二年度內辦理增
資或分配，如未辦理，則歸戶課徵股東所得稅。該公司逾期未辦理，北市國稅局中北
稽徵所以八十三年四月二十六日財北國稅中北資字第八三○一一○○六○號函九安公
司通知上開限未分配盈餘依法予以歸戶課徵股東八十三年度所得稅，請該公司通知各
股東將歸戶課稅所得併入該年度所得內申報。該公司於八十三年七月二十七日經股東
同意增資，八十三年八月二十五日始增資完成，有北市國稅局中北稽徵所以八十三年
有九公司變更登記事項登記卡、公司組織未分配盈餘累積數計算表、北市國稅局中北
稽徵所八十二年十月十八日以財北國稅中北資字第五三八五一號函及掛號郵件收件回
執、八十三年四月二十六日財北國稅中北資字第八三○一一○○六○號函、八十七年
九月二十一日財北國稅中北資字第八七一三八二七號函、臺北市政府建設八十三年八
月二十五日建一字第八八一八一六號函等影本附原處分卷可稽，且為兩造不爭之事實
。本件九安公司七十九年度營利事業所得稅於八十一年度核定，經北市國稅局於八十
二年度確定該公司七十九年度止之未分配盈餘已超過其已收資本額而查獲，係屬未及
時歸戶案件，依財政部首開000000000號函釋規定，公司應於查獲（八十二
）年度之十二月三十一日以前辦理增資或分配或選擇加徵百分之十營利事業所得稅保
留不分配，經北市國稅局以函請該公司辦理，該公司未依限辦理，被告予以歸戶課徵
股東八十三年度所得稅，揆諸首揭說，並無不合。上開財政部函釋，係其本於主管機
關，依職權就所得稅法第七十六條之一所為解釋，該條之次一營業年度，應指累積未
分配盈餘累積逾法定限額年度之次一營業年度，七十九年度之累積未分配盈餘逾濁定
限額，於八十年度即應辦理增資等事宜，該函釋以可及時歸戶者，依七十六條之一所
定次一營業年度辦理，未能及時歸戶者（確定累積數逾限時，已逾法條所定次一營業
年度情形），應於查獲當年度辦理，並未違反所得稅法第七十六條之一規定，原告主
張本件係及時歸戶案件，得於接獲核定通知書之次一年度即八十三年度辦理增資云云
，顯有誤解。至九安公司於北市國稅局將逾限累積未分配盈餘歸戶，始辦理增資，尚
不影響原歸戶之效力。綜上，被告初查核課原告營利所得六六八、六一九元，復查決
定未准變更，訴願、再訴願決定，遞予維持，俱無違誤，原告訴請撤銷，非有理由，
應駁回其訴。
據上論結，本件原告之訴為無理由，爰依行政訴訟法施行法第二條、行政訴訟法第九
十八條第三項前段，判決如主文。
中    華    民    國      九十      年      十二      月      七        日
                    最 高 行 政 法 院  第 一 庭
                                審 判 長 法  官      黃  綠  星
                                         法  官      高  啟  燦
                                         法  官      蔡  進  田
                                         法  官      黃  璽  君
                                         法  官      廖  宏  明
右  正  本  證  明  與  原  本  無  異
                                         法院書記官  邱  彰  德
中    華    民    國      九十      年      十二      月      七        日


司法院資訊處製作；財團法人民間司法改革基金會備份。
